【裁判字號】    90,上易,327
【裁判日期】    901218
【裁判案由】    損害賠償
【裁判全文】
臺灣高等法院臺中分院民事判決      九十年度上易字第三二七號
      上  訴  人    甲○○
      法定代理人    陳  沖
      訴訟代理人    高邦益
右當事人間損害賠償請求事件，上訴人對於中華民國九十年六月二十一日台灣南投地
方法院九十年度訴字第六二號第一審判決提起上訴，本院判決如左：
    主    文
原判決廢棄。
被上訴人於第一審之訴駁回。
第一、二審訴訟費用由被上訴人負擔。
    事    實
甲、上訴人方面：
一、聲明：求為判決如主文所示。
二、陳述：除與第一審判決所載者相同，予以引用外，補稱：原審判決之主要理由，
    乃依強制汽車責任保險法第五條及同法第三十九條第二項之規定，認強制汽車責
    任保險已採限額無過失主義，並遽認該求償權係「特別獨立之請求權」而非代位
    求償之性質，雖上訴人與黃魏秀琴之車禍賠償糾紛業經彰化縣田中鎮調解委員會
    八十八年度民調字第○四三號調解成立，並由台灣彰化地方法院八十八年度核字
    第一八一九號核定在案，惟與判決具同一效力之調解效力，與上訴人之補償之請
    求權係不同之訴訟標的等語。惟特別補償基金補償義務之法律性質與汽車交通事
    故賠償義務人之損害賠償義務係屬「法定債務之共同承擔」，且依該法施行細則
    第九條明文規定可知特別補償基金向加害人或汽車所有人求償時，亦應有「過失
    相抵原則」之適用。
乙、被上訴人方面：
一、聲明：求為判決：
  (一)上訴駁回。
  (二)第二審訴訟費用由上訴人負擔。
二、陳述：除與第一審判決所載者相同，予以引用外，補稱：特別補償金之補償，乃
    基於使被害人獲得基本保障之目的，在相當於加害人或汽車所有人已投保強制責
    任保險之狀況，對於被害人予以法定基本之補償，與保險代位性質截然不同，自
    不因被害人與加害人或汽車所有人間和解契約，拋棄權利而受影響。
    理    由
一、本件被上訴人主張：上訴人於民國（以下同）八十七年十二月八日十一時許，駕
    駛ＲＦ─三七六六號自用小客車，行經彰化縣二水鄉○○路○段四九八號前，因
    未注意車前狀況，與黃魏秀琴所騎乘之機車發生碰撞，致黃女受有二級殘障之傷
    害，因上訴人所駕駛之車輛未投保強制汽車責任保險，遂由黃女依強制汽車責任
    保險法第三十八條第一項第二款規定，請求伊予以處理，而由伊委任訴外人第一
    產物保險股份有限公司依法予以補償，伊爰依強制汽車責任保險法第三十九條第
    二項規定，求為命上訴人應給付伊新台幣（以下同）八十萬元，並加附法定遲延
    利息之判決。
二、上訴人則以：伊已與黃女於八十八年二月二十六日經彰化縣田中鎮調解委員會以
    八十八年民調字第０四三號調解成立，成立後旋即支付黃女現金二十萬元，而黃
    女亦知上訴人未投保強制汽車責任保險，並同意拋棄汽車責任保險之請領保險金
    等權利，且該調解書亦經台灣彰化地方法院八十八年度核字第一八一九號核定，
    被上訴人不得再向伊請求等語資為抗辯。
三、查被上訴人主張上訴人於上開時地，駕駛ＲＦ─三七六六號自用小客車撞及黃女
    ，該車因未依規定投保強制汽車責任保險，被上訴人已補償黃女一百萬元，並於
    九十年四月三日將起訴狀繕本交由上訴人收受等事實，業據其於原審提出財團法
    人彰化基督教醫院診斷證明書、黃女之身心障礙手冊、田中分局二水分駐所處理
    本案肇事記錄、強制汽車責任保險殘廢給付標準表影本及強制汽車責任保險受益
    人領款收據暨代位求償同意書、特別補償金受害人補償理算書、起訴狀各一件為
    證，且為上訴人不爭執，堪信為真。
四、按強制汽車責任保險法之立法目的，乃在使汽車交通事故所致體傷、殘廢或死亡
    之受害人，迅速獲得基本保障，並維護道路交通安全，此觀該法第一條規定自明
    ，又按特別補償基金依強制汽車責任保險法第三十八條規定為補償者，視為加害
    人或汽車所有人損害賠償金額之一部分，特別補償基金於補償金額範圍內，得直
    接向加害人或汽車所有人求償，受害人或其繼承人已自加害人或汽車所有人獲有
    賠償或自社會保險獲有給付者，特別補償基金於補償時，應扣除之，強制汽車責
    任保險法第三十九條第一項、第二項及第四項定有明文，考其立法理由，該條第
    一項係針對特別補償基金補償義務之法本質而為之具體規定，蓋特別補償基金之
    補償義務，依現行法係與加害人就其侵權行為之損害賠償責任負不真正連帶債務
    ，亦即特別補償基金依法律規定和加害人對於受害人皆同負本法所規定之損害賠
    償責任，惟加害人究係應負終局賠償責任者，就不真正連帶債務之內部關係言，
    即應賦與特別補償基金於賠償後得向加害人求償之權利，是該條第二項之立法說
    明乃謂「基於公平原則，並配合第一項規定，爰於第二項明定特別補償基金於補
    償受害人損失後，得直接向加害人或汽車所有人求償。」，究其性質，乃法定之
    債權移轉，即學理上之「求償代位權」，是求償權人於其清償之限度內，所承受
    者僅係債權人之權利。經查本件上訴人已與黃女於八十八年二月二十六日經彰化
    縣田中鎮調解委員會以八十八年民調字第○四三號成立調解，並於成立時即以現
    金支付黃女二十萬元，而黃女並同意拋棄請領汽車責任保險之保險金等權利，且
    該調解書亦經台灣彰化地方法院八十八年度核字第一八一九號核定在案，有調解
    書附卷可稽（參原審卷第四七頁、第四八頁），揆諸上揭規定及求償代位之法理
    ，被上訴人自應受該調解效力之拘束，況依財團法人汽車交通特別補償基金委任
    作業要點第十一條第二項規定，受任辦理補償業務之保險公司核定補償金額時，
    若受害人或其代理人或其繼承人已與加害人先行和解，應先查明其和解金額扣除
    之，今被上訴人未就上訴人已與黃女成立調解並已為金錢賠償等情予以查明於八
    十九年六月間，逕依強制汽車責任保險殘廢給付標準給付黃女一百萬元，其因可
    歸責於自己之事由致違反調查義務一節所生之不利益，尚不應歸由上訴人負擔。
    至得否向黃女主張不當得利，要屬另一問題，尚非本院所得審究。
五、綜上所述，被上訴人本於強制汽車責任保險法第三十九條第二項，訴請上訴人給
    付八十萬元為無理由，不應准許。原審認上開規定，性質上為獨立之請求權，而
    非源於被害人之權利，更引用同法第五條之規定，認為強制汽車責任保險已採無
    限額過失主義，該求償權應係「特別獨立之請求權」而非代位求償之性質，並認
    上訴人與黃女之車禍賠償糾紛經彰化縣田中鎮調解委員會八十八年度民調字第○
    四三號調解成立，亦經台灣彰化地方法院八十八年度核字第一八一九號核定在案
    ，與判決具同一效力之調解效力，與上訴人之補償之請求權係不同之訴訟標的，
    據以為上訴人敗訴之判決，尚有未洽。上訴意旨指摘原判決不當，求予廢棄，為
    有理由。
六、據上論結，本件上訴為有理由，依民事訴訟法第四百五十條、第七十八條，判決
    如主文。
中      華      民      國    九十      年     十二     月     十八     日
~B1民事第三庭審判長法  官  陳照德
~B2                法  官  蔡王金全
~B3                法  官  陳成泉
右為正本係照原本作成。
不得上訴。
~B                書記官  劉恒宏
中      華      民      國    九十      年     十二     月    二十一    日
                                                                        Ｂ


司法院資訊處製作；財團法人民間司法改革基金會備份。
